臺灣板橋地方法院民事判決　　　　　　100年度訴字第503號
原　　　告　陳碧蓮
被　　　告　吳明乾
上列當事人間請求侵權行為損害賠償事件，經本院刑事庭移送前
來（附民案號：99年度交附民字第213 號，刑事案號：99年度交
易字第377號），本院於中華民國100年11月14日言詞辯論終結，
判決如下：
    主  文
被告應給付原告新臺幣參拾壹萬陸仟伍佰貳拾玖元，及自民國九
十九年六月二十六日起至清償日止，按年息百分之五計算之利息
。
原告其餘之訴駁回。
訴訟費用由原告負擔五分之二，餘由被告負擔。
本判決第一項得假執行。但被告如以新臺幣參拾壹萬陸仟伍佰貳
拾玖元為原告預供擔保，得免為假執行。
    事實及理由
壹、程序方面：
一、按因犯罪而受損害之人，以對於刑事被告及依民法負賠償責
    任之人請求回復其損害者為限，始得於刑事訴訟程序附帶提
    起民事訴訟，此為刑事訴訟法第487條第1項所明定。原告請
    求被告賠償機車毀損、手錶遺失、手機損害共計新臺幣23,6
    00元部分，並非被告所犯傷害罪肇生之損害，原告機車、手
    機及手錶之損害縱因本件傷害受損，依上開規定自不得於被
    告所犯傷害之刑事訴訟程序中就上開毀損部分附帶提起民事
    訴訟，原告此部分之起訴為不合法，且經原告於本院民國10
    0年8月12日言詞辯論時當庭撤回在案。
二、按訴狀繕本送達後，原告不得將原訴變更或追加他訴，但有
    下列各款情形之一者，不在此限：（三）擴張或減縮應受判
    決事項之聲明者，民事訴訟法第255 條第1 項第3 款定有明
    文。查本件原告原起訴請求被告給付734,965 （聲明誤載為
    74萬元），嗣於100 年3 月1 日民事陳報狀追加醫療費9,40
    6 元，考績金減縮為15,025元，揆諸首開規定，自應准許
    ，合先敘明。
三、本件被告經合法通知，未於言詞辯論期日到場，核無民事訴
    訟法第386 條所列各款情形，爰依原告之聲請，由其一造辯
    論而為判決。
貳、實體方面
一、原告起訴主張：
（一）緣被告吳明乾於99年1 月27日11時45分許，駕駛車牌號碼
      為2483- KE號之自用小貨車，途經新北市○○區○○路一
      段39巷內往大觀國小方向貿然倒車，以後側車斗撞擊原告
      所騎承NV8 -515之重型機車右側身，致原告身體撞至道路
      中央之分隔島，因而造成右手臂肱骨斷裂、左肩鎖骨骨折
      、臉部、肩部、雙手掌挫傷、雙膝嚴重挫傷及軟骨破裂、
      骨盆等身體多處擦傷。按本件車禍之發生，係因被告本於
      倒車時應顯示道車燈或手勢，並應注意其他車輛及行人謹
      慎緩慢向後倒車，惟竟殊於注意，顯見被告有過失之責。
（二）原告因本件車禍致受有如下損害：
    1.不能工作之損失26,365元（包括：車禍發生後迄今每月工
      作津貼1,890 元被扣除共六個月總計11,340元及請假超過
      一個月年終考績損失15,025 元）
    2.醫療費用總計85,526元（包括醫藥費及住院費28,796 元
      、中醫藥物7,850 元、骨骼藥品8,880 元、臉部膝蓋修復
      費用40,000元）。
    3.就醫交通費10,830元。
    4.租用醫療用床三個月共計18,000元及運費3,000 元。
    5.車禍鑑定費3,000 元。
    6.看護費144,000 元。
    7.精神慰撫金40萬元。
    以上合計為690,721 元。
（三）綜上，爰依侵權行為損害賠償法律關係，提起本件訴訟並
      請求被告賠償690,721 元。
（四）並聲明：被告應給付原告690,721 元，及自刑事附帶民
      事起訴狀繕本送達被告翌日起至清償日止，按年息百分之
      5 計算之利息。原告願供擔保，請准宣告假執行。
二、被告未於言詞辯論期日到場，亦未提出準備書狀作何聲明或
    陳述。
三、原告主張被告有上開過失傷害之侵權行為，業據原告提出與
    所述相符之受傷照片、台灣省台北縣區車輛行車事故鑑定委
    員會鑑定意見書、亞東紀念醫院、台北榮民總醫院、板橋榮
    譽國民之家、元復醫院診斷證明書醫療費用收據等為證，並
    有本院99年度交易字第377 號過失傷害刑事案件卷宗在卷可
    稽。又被告已於相當時期受合法之通知，而於言詞辯論期日
    不到場，亦未提出書狀爭執，依民事訴訟法第280條第3項前
    段、第1 項規定，視同自認。是原告此部分之主張，應信為
    真實。
四、按因故意或過失，不法侵害他人之權利者，負損害賠償責任
    ，民法第184條第1項前段定有明文。又不法侵害他人之身體
    或健康者，對於被害人因此喪失或減少勞動能力或增加生活
    上之需要時，應負損害賠償責任；不法侵害他人之身體、健
    康、名譽、自由、信用、隱私、貞操，或不法侵害其他人格
    法益而情節重大者，被害人雖非財產上之損害，亦得請求賠
    償相當之金額，民法第193條第1項、第195條第1項前段亦分
    別有明文可參。被告對原告應負侵權行為損害賠償責任，已
    如前述，茲將原告請求賠償各項金額，分述如下：
（一）醫療費用：
    1.原告主張其因本件車禍，致支出醫藥費及住院費28,796元
      、中醫藥物7,850 元、骨骼藥品8,880 元、臉部膝蓋修復
      費用40,000元，共計85,526元。就醫藥費及住院費28,796
      元之事實，業據提出之醫療費用單據29紙在卷為證（見附
      民卷第19頁至第26頁、本院卷第46頁至第51頁）。惟查上
      開29紙之醫療單據經核總計為23,231元，除其中證明書費
      合計1,170 元，難認係屬醫療上所必要者外，其餘部分堪
      認皆屬醫療上所必要，故原告上開請求金額，於扣除證明
      書費1,170 元後，其必要之醫療費用僅為22,061元，於此
      範圍內，原告之請求為有理由，超過部分，則不應准許。
      至於原告提出中醫藥物7,850 元、骨骼藥品8,880 元、臉
      部膝蓋修復費用40,000元之部分，原告僅提出上海養和堂
      蔘藥號發票2 紙、門診收據1 紙（見附民卷第35頁）、骨
      骼受傷藥方1 紙（見附民卷第39頁）、富邦商品明細表1
      份（見附民卷第38頁），惟依上海養和堂蔘藥號之單據僅
      統稱記載中藥四帖，未詳加細說明其中藥之品項、骨骼受
      傷藥方也僅記載中藥名，未就上開價錢予以說明，實難認
      定原告確有上開費用之支出，而富邦商品明細表之葡萄糖
      胺產品，亦未經醫生指示或者處方所為，其必要性及有效
      性無法認定，此外，原告復未舉證上開中藥費、骨骼藥品
      、臉部膝蓋修復費用之支出係經醫生指示，尚難認定上開
      費用有支出之必要，故原告此部分主張自無可採。
    2.醫療器材費用部分：
      原告主張其因傷勢嚴重，兩手骨折、肋骨斷裂無法臥床，
      骨折之部分亦非短期可痊癒，支出租用訴外人張鼎昌之病
      床三個月共計18,000元及運費3,000 元。惟原告就上開費
      用並未提出任何單據，復亦未提出醫生診斷說明書證明說
      明租用病床與傷勢有何必要性，故原告是否確有租用上開
      醫療器材之支出必要，實有疑義，尚非可採，應予駁回。
（二）交通費部分：
      原告主張其因本件車禍受傷就醫，期間搭乘計程車就醫車
      資共計支出13,575元，業據原告提出計程車單據24紙為證
      ，核與醫藥費單據所載就診次數相符，應予准許。
（三）減少勞動損失部分：
    1.原告主張其車禍發生後迄今每月工作津貼1,890 元被扣除
      6 個月總計11,340元部分，按民法第193 條第1 項規定被
      害人喪失或減少勞動能力時，加害人應負損害賠償責任，
      乃以喪失或減少勞動能力本身為損害，不限於實際所得是
      否減損。再按身體或健康受侵害，而減少勞動能力者，其
      減少及殘存勞動能力之價值，應以其能力在通常情形下可
      能取得之收入為標準（最高法院61年台上字第1987號判例
      可資參照）。本件原告主張每月減少1,890 元之津貼，依
      原告所檢附板橋榮家員工上下班通勤交通補助申請表、板
      橋榮譽國民之家員工薪資轉帳通知單（見附民卷第213 號
      卷第50-51 頁、本院卷第43頁），原告主張減少之津貼即
      為交通費，經查交通費津貼之申請係用以補助實際上班往
      返所支出交通費，並非經常性之收入，須原告有實際上班
      始得請領，惟原告因受傷請假期間既未上班，依上揭說明
      即不得請求所減損之交通津貼。
    2.原告主張因本件車禍故請假超過一個月，致年終考績損失
      15,025元之部分，有原告提出公務員考績法施行細則、輔
      導會板橋榮譽國民之家考核一份為證（見附民卷第46頁至
      49頁）。經查，原告因本件車禍受傷需休養，此觀諸行政
      院國軍退除役官兵輔導委員會台北榮民總醫院診斷證明書
      所載可憑（見附民卷第15頁）。又原告主張其自從事公務
      員以來考績皆為甲等，有原告於附民卷檢附96年至98年之
      考績在卷可憑，復又公務員若事病假超過14日，考績即不
      得列為甲等，此為本院職務上所知之事。本件原告若非因
      車禍請假過多，致其考績為乙等云云，應可採信。原告目
      前職等為年功餉二級0150薪點，每個月本俸為30,0 50 元
      ，是以原告主張其受有少領取半個月薪水之考績獎金即15
      ,025元，應予准許。
（四）看護費用：
      原告主張其因本件車禍受傷，一切生活起居須仰賴專人照
      顧，請求四個月之看護費，共計144,000 元。經查，觀諸
      原告所提行政院國軍退除役官兵輔導委員會台北榮民總醫
      院診斷證明書之內容，原告係於99年1 月27日因本件事故
      住院，於99年1 月31日出院，其後於99年2 月9 日、99年
      3 月9 日、99年4 月20日門診回診，需休養復健及專人照
      顧，此有診斷證明書1 紙在卷可參（見99年交附民字第21
      3 號卷第15頁），是原告主張4 個月之看護費用，自有理
      由。而按「親屬間之看護，縱因出於親情而未支付該費用
      ，然其所付出之勞力，顯非不能以金錢為評價，此種基於
      身分關係之恩惠，自不能加惠於加害人，而應比照一般看
      護情形，認被害人受有相當看護費之損害，命加害人賠償
      ，始符民法第193 條第1 項所定『增加生活上需要』之意
      旨」（最高法院89台上字第1749號判決要旨參照）。是原
      告主張其未聘僱看護而由親屬代為看護，原告得請求該看
      護費用損害，自屬有據。則本院參酌一般市場看護行情及
      國民生活經濟發展情形，認原告主張其一日24小時看護費
      用為1,200 元，尚屬適當，從而原告請求看護費損害144,
      000 元（計算式：1,200 ×30天×4 個月＝14,400），核
      屬有據，應予准許。
（五）精神慰撫金：
      原告主張其因本件車禍遭受嚴重傷害，迄今過著生不如死
      的日子，度日如年，因右手無法活動造成肌肉萎縮及筋脈
      沾黏，將於8 月16日第二次手術，日後尚有漫長復健之路
      ，爰請求精神損害賠償400,000 元等語。按慰撫金之多寡
      ，應斟酌雙方之身分、地位、資力與加害之程度及其他各
      種情形核定相當之數額。其金額是否相當，自應依實際加
      害情形與被害人所受之痛苦及雙方之身分、地位、經濟狀
      況等關係決定之。查原告因被告之過失行為，受有右側肱
      骨骨折及左側遠端鎖骨骨折之傷害，復原期間較長，對日
      常生活有相當程度之影響，自足以造成原告精神上之痛苦
      ，是原告依民法第195 條第1 項請求被告賠償慰撫金，自
      屬有據。本院審酌原告前述之傷勢及其影響，又原告高商
      畢業，為輔導會板橋榮民之家工友，月薪約3 萬餘元外，
      名下有多筆房屋、土地及投資；被告國小畢業，名下僅有
      一部汽車，為從事家具業等情狀，有本院依職權調取兩造
      之稅務電子閘門財產所得調件明細表等件附卷可稽（見本
      院卷第15頁至36頁、第38頁至第39頁，臺灣板橋地方法院
      檢察署99年度偵字第11255 號偵查卷第5 、48頁），認原
      告得請求之慰撫金以20萬元為適當，超過部分，則屬無據
      。
（六）鑑定費用：
      原告就本件車禍事故聲請臺灣省臺北縣區車輛行車事故鑑
      定委員會鑑定，請求被告賠償其支出之鑑定費用3,000 元
      部分，按「損害賠償之債，以有損害之發生及有責任原因
      之事實，並二者之間，有相當因果關係為成立要件。故原
      告所主張損害賠償之債，如不合於此項成立要件者，即難
      謂有損害賠償請求權存在。」（最高法院72年度台上字第
      3433號判決要旨參照）。又所謂相當因果關係，係指依經
      驗法則，綜合行為當時所存在之一切事實，為客觀之事後
      審查，認為在一般情形上，有此環境，有此行為之同一條
      件，均發生同一之結果者，則該條件即為發生結果之相當
      條件，行為與結果間即有相當因果關係；反之，若在一般
      情形上，有此同一條件存在，而依客觀之審查，認為通常
      不發生或不必皆發生此結果者，則該條件與結果並不相當
      ，不過為偶然之事實而已，其行為與結果間即無相當因果
      關係可言。查，本件原告固因聲請鑑定而支出鑑定費用3,
      000 元，然係屬原告主張權利而為支出，與被告之侵權行
      為所造成之損害間，尚難認有相當因果關係，是原告請求
      被告賠償鑑定費用，不應准許。
（七）綜上，原告因本件車禍共計受有424,711 元之損害（計算
      式：22,061元＋13,575元＋15,025元＋144,000 元＋200,
      000 ＝394,661 元）。
五、又保險人依本法規定所為之保險給付，視為被保險人損害賠
    償金額之一部分；被保險人受賠償請求時，得扣除之，強制
    汽車責任保險法第32條定有明文。查原告業已受領汽車強制
    責任險理賠計78,132元之事實，業據原告自承在卷（見本院
    卷第40頁），並有存摺內頁影本附卷可稽（見本院卷第44頁
    ），揆諸前揭規定，該金額自應於上開原告得請求之金額中
    予以扣除。準此，原告於本件所得請求之金額即應為316,52
    9 元（計算式：394,661 元－78,132元＝316,529 元）。
六、從而，原告依據侵權行為之法律關係，請求被告應連帶賠償
    316,529元，及自附帶民事起訴狀繕本送達翌日即自99年6月
    26日（見附民卷第52頁）起均至清償日止，按年息5 ％計算
    之利息，為有理由，應予准許；逾此部分之請求，則為無理
    由，應予駁回。
七、因本案事證已臻明確，兩造其餘主張、陳述及所提之證據暨
    攻擊防禦方法，經本院審酌後，認與本案判斷結果無影響，
    均毋庸再予一一審酌，附此敘明。
八、本件原告勝訴部分，係屬所命給付之金額未逾500,000 元之
    判決，應依職權宣告假執行，並依同法第392條第2項規定，
    依職權宣告被告如預供擔保，得免為假執行。
九、結論：本件原告之訴為一部有理由，一部無理由，依民事訴
    訟法第79條、第389 條第1 項第5 款、第392 條第2 項，判
    決如主文。
中    華    民    國   100    年    11    月    14    日
                  民事第三庭    法  官  吳幸娥
以上正本，係照原本作成。
如對本判決上訴，須於判決送達後20日內向本院提出上訴狀。如
委任律師提起上訴者，應一併繳納上訴審裁判費。
中    華    民    國   100    年    11    月    14    日
                                書記官  溫婷雅